臺灣臺東地方法院民事判決
110年度訴字第54號
原      告  劉婉齡  



被      告  張紹華  
訴訟代理人  楊雅惠律師
上列當事人間請求返還借款事件，本院於民國110年8月13日言詞
辯論終結，判決如下：
    主  文
原告之訴駁回。
訴訟費用由原告負擔。
    事實及理由
壹、程序方面
一、按訴狀送達後，原告不得將原訴變更或追加他訴。但擴張或
    減縮應受判決事項之聲明者，不在此限，民事訴訟法第255
    條第1項第3款定有明文。查原告原請求被告清償款項新臺幣
    （下同）751,800元，嗣改為請求被告清償款項679,150元（
    詳本院卷第50頁），核屬縮減應受判決事項之聲明，依前揭
    規定，應予准許。
二、原告經合法通知，未於言詞辯論期日到場，核無民事訴訟法
    第386條各款所列情形，爰依被告之聲請，由其一造辯論而
    為判決。
貳、實體方面
一、原告起訴及提出書狀主張：被告收受原告於民國106年12月8
    日起至107年3月間之匯款，合計共834,700元，被告則自107
    年1月至同年4月，先後歸還原告155,550元，至今尚有679,1
    50元尚未歸還，被告自107年4月中起避不見面。又被告另於
    106年10月底向原告借款105萬元，因被告遠住臺東市，且原
    告相信其為人，故當下雙方未簽立借據，迨至被告於107年3
    月27日北上訪友、辦事，兩造相約於位於臺北市○○路000巷0
    0號天玉堂問事，於等待問事期間，被告始簽發上開105萬元
    之借據予原告。本件請求清償之借款834,700元與上述105萬
    元借款毫無關係。為此，原告爰依消費借貸之法律關係提起
    本訴，訴請被告返還系爭借款餘額679,150元等語。並聲明
    ：被告應給付原告679,150元。
二、被告則以：
  ㈠兩造前為臺北市萬華區新和國小同事，相識30餘年，被告任
    職該校期間參加由被原告召集並擔任會首之互助會。被告於
    90年間退休後，仍陸續參加原告的互助會，是雙方金錢款項
    往來多為互助會款，並非都是借款。原告於103年間遊說被
    告參加多會，以會養會，被告誤信原告所言「這是難得的獲
    利機會」，乃增加互助會數，致被告退休金偶有不夠給付每
    期互助會款情形，而向原告借款或由原告代墊。107年3月27
    日，被告應原告邀請北上行天宮算命，算命當下，原告對被
    告稱結算後被告尚欠她債務105萬元，要求被告簽立借據，
    以終結兩造間之債權債務關係。被告基於對原告結算之信任
    ，當場簽發面額105萬元、發票日為107年3月27日之借據1紙
    （即原告於本院107年度訴字第121號返還借款案件中所提出
    之借據，下稱系爭借據）予原告，並於107年4月2日、9日分
    別匯款3萬元、12,000元予原告，欲清償前揭債務。惟遭被
    告子女發現上情，其等認被告係遭原告詐騙，阻止被告繼續
    匯款、清償。同（107）年，原告以被告於107年3月27日向
    其借款105萬元為由，對被告提起請求返還借款之訴（案號
    ：本院107年度訴字第121號），並以系爭借據為其證據。原
    告明知被告子女所經營民宿之臺東地址，亦曾親至該民宿，
    透過被告子女轉達聯絡被告，其卻未向鈞院陳報該民宿地址
    ，致其於該案得以未經舉證消費借貸關係之要物（款項交付
    ）行為存在，即取得一造辯論之勝訴判決。原告取得該案勝
    訴判決後，即於108年1月21日持鈞院107年度司執字第13707
    號債權憑證為執行名義，向臺灣新北地方法院民事執行處對
    被告聲請強制執行，該105萬元業已全數清償完畢。被告對
    原告只有前揭107年3月27日簽立借據之105萬元債權債務關
    係，非如原告指稱被告除本件借款834,700元外，另於106年
    10月底向其借款105萬元。
　㈡本件原告請求被告清償之借款，係原告拼湊其於系爭借據簽
    發日（107年3月27日）前已經結算之雙方合會款項金錢往來
    ，重複請求被告清償。況原告本件起訴書狀既自陳本件借款
    被告尚有679,150元尚未歸還且被告自107年4月中起避不見
    面，則原告何以未於107年6月4日另案對原告提起之請求返
    還借款之訴（本院107年度訴字第121號）中，未就本件借款
    834,700元一併請求被告返還？堪認原告恣意請求被告應清
    償借款餘額679,150元，顯無理由等語置辯。並聲明：原告
    之訴駁回。
三、得心證之理由
  ㈠按當事人主張有利於己之事實者，就其事實有舉證之責任，
    民事訴訟法第277條前段定有明文。是以民事訴訟如係由原
    告主張權利者，應先由原告負舉證之責，若原告先不能舉證
    ，以證實自己主張之事實為真實，則被告就其抗辯事實即令
    不能舉證，或其所舉證據尚有疵累，亦應駁回原告之請求（
    最高法院17年上字第917號判例、72年度台上字第4225號判
    決意旨參照）。本件原告主張兩造間有系爭834,700元借款
    之消費借貸法律關係，然被告迄今僅清償155,550元，尚餘
    借款餘額679,150元，經多次催討均未予清償，爰依兩造間
    之消費借貸法律關係，請求被告返還系爭679,150元借款等
    語，為被告所否認，並以前詞抗辯，是本件首應由原告就其
    主張兩造間有系爭834,700元借款之消費借貸法律關係之利
    己事實負舉證責任，合先敘明。
  ㈡次按稱消費借貸者，謂當事人一方移轉金錢或其他代替物之
    所有權於他方，而約定他方以種類、品質、數量相同之物返
    還之契約。民法第474條第1項亦有明文。是以消費借貸，因
    交付金錢之原因多端，除有金錢之交付外，尚須本於借貸之
    意思而為交付，方克成立。倘當事人主張與他方有消費借貸
    關係存在者，自應就該借貸意思互相表示合致及借款業已交
    付之事實，均負舉證之責任，其僅證明有金錢之交付，未能
    證明借貸意思表示合致者，仍不能認為有該借貸關係存在（
    最高法院98年度台上字第1045號、81年度台上字第2372號判
    決意旨參照）。本件原告曾於106年12月8日起至107年3月5
    日陸續轉帳匯款如附表所示金額之款項予被告，合計共834,
    700元之事實，固有原告提出之華南商業銀行存款往來明細
    表暨對帳單在卷（詳本卷卷第11頁至第24頁、第52頁至第57
    頁），被告對此並無爭執，已如前述，自堪採信為真，然依
    前揭說明，上揭事實充其量僅能證明原告曾交付共計834,70
    0元之款項予被告，尚不能遽以推論兩造間就該834,700元款
    項有借貸意思表示互相一致而有消費借貸法律關係之存在，
    原告仍應就兩造間有上揭834,700元款項之交付有借貸意思
    表示合致之利己事實，負舉證責任。經查：
　1.被告否認原告係基於兩造間消費借貸之意思表示合致而交付
    上揭834,700元款項予被告，並抗辯稱此部分款項係原告拼
    湊其於系爭借據簽發日（即107年3月27日）前已經結算之雙
    方合會款項金錢往來，重複請求被告清償，被告對原告只有
    前揭107年3月27日簽立借據之105萬元債權債務關係，而原
    告於107年6月4日以被告向其借款105萬元為由，對被告提起
    請求返還借款之訴（案號：本院107年度訴字第121號），並
    以系爭借據為其證據，嗣取得一造辯論之勝訴判決後，於10
    8年1月21日持本院107年度司執字第13707號債權憑證為執行
    名義，向臺灣新北地方法院民事執行處對被告聲請強制執行
    ，該105萬元業已全數清償完畢等情，此經本院調取本院107
    年度訴字第121號返還借款事件及臺灣新北地方法院108年度
    司執字第11848號執行全卷卷宗核閱屬實。
　2.本院審酌：觀諸原告起訴狀及歷次提出書狀亦均未提及本件
    借款834,700元之清償期限以及有無利息之約定，及原告於
    本件借款期間起始日106年12月8日甫匯款2萬元予被告，被
    告即於上開匯款日後不到10日內匯款共32,950元（106年12
    月10日、15日、18日各匯款8,950元、2萬元、4,000元）予
    原告之兩造間匯款往來情形（詳本院卷第51頁、第52頁），
    顯與一般消費借貸習慣有違。又本件原告於107年6月4日即
    以被告於107年3月27日向其借款105萬元為由，對被告另案
    提起請求返還借款之訴（案號：本院107年度訴字第121號）
    ，有原告他案起訴狀附卷可查（詳臺灣臺北地方法院北院10
    7訴2374影卷，嗣移由本院以107年度訴字121號審理），則
    本件原告既自陳被告就本件借款679,150元部分於107年4月
    中起避不見面，衡諸常情，原告理應於該案中一併請求被告
    清償，卻遲至110年1月14日始提起本件訴訟，由是可認被告
    辯稱本件原告請求被告清償之借款，係原告拼湊其於系爭借
    據簽發日（107年3月27日）前已經結算之雙方合會款項金錢
    往來，重複請求被告清償，被告對原告只有前揭107年3月27
    日簽立借據之105萬元債權債務關係，而該105萬元業已全數
    清償完畢等節，應與事實相符，而可採信。至原告聲稱本件
    請求清償之借款679,150元與系爭107年3月27日簽立借據之1
    05萬元借款毫無關係等語，業經被告否認，且未據被上訴人
    舉證以實其說，從而，原告前揭主張，自無可採。
　㈢綜上，原告未能舉證證明兩造間就系爭834,700元款項已成立
    消費借貸法律關係，從而，其爰依消費借貸法律關係，請求
    被告返還系爭借款餘額679,150元，要難准許。
　㈣至原告聲請原告聲請證人浦玉齡到庭以證明被告就本件借款
    僅償還155,550元後即杳無音訊等語，然依原告所述，浦玉
    齡亦係聽聞自原告向其多次提及而知悉被告數次向原告借款
    ，迄今僅償還155,550元，其後即人間蒸發，杳無音訊，故
    縱經調查上開聲請亦不能為有利於原告之認定，顯無調查必
    要，附此敘明。
四、綜上所述，原告爰依消費借貸法律關係，請求被告應給付67
    9,150元，為無理由，應予駁回。
五、本件事證已臻明確，兩造其餘攻擊防禦方法及所提證據，經
    核與判決之結果不生影響，爰不逐一論述，附此敘明。
六、訴訟費用負擔之依據：民事訴訟法第78條。
中　　華　　民　　國　　110 　年　　9 　　月　　3 　　日
                  民事第一庭  法  官  吳俐臻
附表
編號 匯款日期 匯款金額 1 106年12月8日 20,000元 2 107年1月3日 10,000元 3 107年1月4日 178,600元 4 107年1月9日 100,000元 5 107年1月11日 20,000元 6 107年1月13日 30,000元 7 107年1月14日 同上 8 107年1月15日 11,000元 9 同上 70,000元 10 107年2月7日 181,100元 11 107年2月8日 4,000元 12 107年3月5日 170,000元 13 同上 10,000元 
以上為正本係照原本作成。
如對本判決上訴，須於判決送達後20日內向本院提出上訴狀，如
委任律師提起上訴者，應一併繳納上訴審裁判費。
中　　華　　民　　國　　110 　年　　9 　　月　　3 　　日
                              書記官  王品涵